ACORDAO-COMPLETO-2413300

ACÓRDÃO 7124/2020 ATA 22/2020 - SEGUNDA CÂMARA

VISTOS, relatados e discutidos estes autos que cuidam de atos de concessão de aposentadoria referente a ex-servidores vinculados ao Tribunal de Contas da União;
	ACORDAM os Ministros do Tribunal de Contas da União, reunidos em Sessão da Segunda Câmara, diante das razões expostas pelo Relator, com fundamento nos arts. 71, inciso III, da Constituição Federal; 1º, inciso V, e 39, inciso II, da Lei 8.443/1992; e 1º, inciso VIII, 259, inciso II; e 262, § 2º do Regimento Interno, em:
9.1. considerar ilegais os atos de concessão de aposentadoria referentes a Gilmar Gomes de Lira e a Rosângela Conceição Haddad, negando-lhes o respectivo registro;
9.2. dispensar o ressarcimento das quantias indevidamente recebidas de boa-fé, consoante o disposto no Enunciado n.º 106 da Súmula de Jurisprudência deste Tribunal;
9.3. determinar ao Tribunal de Contas da União que:
9.3.1. faça cessar, no prazo de 15 (quinze) dias, a contar da ciência desta deliberação, os pagamentos decorrentes dos atos considerados ilegais, sujeitando-se a autoridade administrativa omissa à responsabilidade solidária, nos termos do art. 262, caput, do Regimento Interno do TCU;
9.3.2. dê ciência, no prazo de 15 (quinze) dias, a contar da notificação deste acórdão, do inteiro teor da deliberação aos interessados, alertando-lhes de que o efeito suspensivo proveniente da interposição de eventual recurso perante o TCU não os eximem da devolução dos valores percebidos indevidamente após as respectivas notificações, caso os recursos não sejam providos;
9.3.3. no prazo de 30 (trinta) dias, a contar da ciência desta deliberação, emita novo ato de concessão de aposentadoria e submeta-o ao Tribunal pelo Sistema e-Pessoal, após suprimidas as irregularidades que ensejaram a apreciação pela ilegalidade.

Atos iniciais de concessão de aposentadoria de Gilmar Gomes de Lira e Rosângela Conceição Haddad, ex-servidores do Tribunal de Contas da União.

Segunda Câmara

Tribunal de Contas da União.

3. Interessados/Responsáveis:
3.1. Interessados: Gilmar Gomes de Lira (XXX.711.871-XX); Rosângela Conceição Haddad (XXX.503.351-XX).

13.1. Ministros presentes: Ana Arraes (Presidente), Augusto Nardes, Aroldo Cedraz (Relator) e Raimundo Carreiro.
13.2. Ministros-Substitutos presentes: Marcos Bemquerer Costa e André Luís de Carvalho.

ACORDAO-COMPLETO-2481526

Acórdão 10241/2021 - Segunda Câmara

AROLDO CEDRAZ

Adoto como Relatório a instrução lavrada no âmbito da Secretaria de Fiscalização de Pessoal (peça 7) , a qual contou com a anuência de seu corpo dirigente (peça 8) , assim como do Ministério Público junto ao TCU (peça 9) :
"INTRODUÇÃO
1.	Trata-se de atos iniciais de concessão de aposentadoria de Gilmar Gomes de Lira e Rosângela Conceição Haddad, ex-servidores do Tribunal de Contas da União.
2.	Os atos foram submetidos, para fim de registro, à apreciação do Tribunal de Contas da União (TCU) , de acordo com o art. 71, inciso III, da Constituição Federal. O cadastramento e a disponibilização ao TCU ocorreram por intermédio do Sistema de Apreciação e Registro de Atos de Admissão e Concessões, na forma dos arts. 2º, caput e incisos I a VI, e 4º, caput, da Instrução Normativa - TCU 78/2018.
EXAME TÉCNICO
3.	Verifica-se no ato do Sr. Gilmar Gomes de Lira o pagamento de parcela referente à incorporação de quintos/décimos decorrente de funções exercidas após 8/4/1998.
4.	De acordo com informações constantes do ato, o inativo incorporou 4/10 de FC-7 e 1/10 de FC-8, por funções exercidas entre 3/8/1986 e 13/7/1998. 
5.	Apesar da jurisprudência do STF e desta Corte de Contas ser no sentido da impossibilidade da incorporação de quintos de função decorrente do exercício de funções no período compreendido entre a edição da Lei 9.624/1998, de 8/4/1998, e da MP 2.225-48/2001, de 4/9/2001, cabe ressaltar que ao extinguir o mecanismo de incorporação de funções e mandar converter as parcelas em VPNI, a Lei 9.527/1997 assegurou o direito à incorporação àqueles que em 11/11/1997 houvessem cumprido os requisitos legais. Ademais, a Lei 9.624/1998 trouxe novamente ao ordenamento jurídico a incorporação de funções, agora na forma de décimos, admitindo a contagem de tempo residual não utilizado até 10/11/1997.
6.	Essa matéria foi objeto da Decisão 925/1999-TCU-Plenário (Relator Walton Alencar Rodrigues) :
'8.1.2. é assegurado, nos termos do art. 5º da Lei 9.624/1998, o cômputo do tempo residual de exercício de funções comissionadas não empregado, até 10/11/1997, para a incorporação de parcela de décimo, com termo final na data específica em que o servidor complete o interstício de doze meses, de acordo com a sistemática definida na redação original do art. 3º da Lei 8.911/1994.
8.1.3. as parcelas incorporadas à remuneração, na forma de quintos, deverão ser transformadas em décimos e estes deverão ser transformados em vantagem pessoal nominalmente identificada.'
7.	Assim, conforme entendimento do TCU, é permitido o aproveitamento do tempo residual existente em 10/11/1997 para incorporação de parcela de décimo, com posterior transformação em VPNI, independentemente de o interstício de doze meses ter se completado até 4/9/2001, bastando, para tanto, que o período tenha se iniciado anteriormente a novembro de 1997 (Acórdão 5455/2018-TCU-Segunda Câmara, de relatoria do Ministro José Múcio Monteiro) . 
8.	No caso ora analisado, descontando-se os 2 anos que subsidiaram incorporação de 4/10 de FC-7, resta, como tempo residual, 29 dias de FC-4, 6 meses e 7 dias de FC-7 e 5 meses e 1 dia de FC-8, o que garante ao inativo a incorporação adicional de 1/10 de FC-7, função exercida por mais tempo, e não FC-8, como consta do ato, estando ilegal a concessão. 
9.	O ato em favor da Sra. Rosângela Conceição Haddad registra a incorporação de 4/10 de FC-7. A discriminação de ocupação das funções, contudo, revela que a servidora nunca exerceu tal função. De acordo com as informações ali registradas, a inativa faz jus à incorporação de 3/5 de FC-6 e 2/5 de FC-4. 
10.	Vale ressaltar que, conforme vasta jurisprudência desta Corte, a incorporação de quintos/décimos deve se dar com base na remuneração de função comissionada efetivamente exercida, de modo que posterior alteração da função não pode modificar a parcela já incorporada, sujeita apenas às revisões gerais de remuneração dos servidores públicos federais (Acórdãos 9.719/2017 e 2.526/2018-TCU-2ª Câmara, da relatoria do Ministro José Múcio Monteiro; e Acórdão 10036/2018-TCU-Segunda Câmara, relatado pela Ministra Ana Arraes) .
11.	Destarte, o valor atualmente recebido a título de quintos pela inativa não encontra amparo legal, estando ilegal sua aposentadoria. 
CONCLUSÃO
12.	Em razão do exposto, tendo em vista o pagamento de vantagem referente a quintos em valores superiores ao devido, cabe considerar ilegais os atos em epígrafe. 
PROPOSTA DE ENCAMINHAMENTO
13.	Ante o exposto, e de conformidade com o preceituado nos artigos 71, III, da Constituição Federal de 1988; 1º, V, e 39, II, da Lei 8.443/1992; e 1º, VIII, e 259, II, do Regimento Interno/TCU, propõe-se: 
13.1.	considerar ilegais e recusar os registros dos atos iniciais de aposentadoria de Gilmar Gomes de Lira (CPF: XXX.711.871-XX) e Rosângela Conceição Haddad (CPF: XXX.503.351-XX) ;
13.2.	dispensar o ressarcimento das quantias indevidamente recebidas de boa-fé, consoante o disposto no Enunciado 106 da Súmula de Jurisprudência do TCU; 
13.3.	determinar ao Tribunal de Contas da União que:
13.3.1.	faça cessar os pagamentos decorrentes dos atos impugnados, comunicando ao TCU, no prazo de quinze dias, as providências adotadas, nos termos dos art. 262, caput, do Regimento Interno do TCU;
13.3.2.	emita novos atos, livres da irregularidade apontada, no prazo de trinta dias, e os submeta ao TCU pelo Sistema e-Pessoal, nos termos dos arts. 262, § 2º, do Regimento Interno desta Corte e 19, § 3º, da Instrução Normativa TCU 78/2018;
13.3.3.	 informe aos interessados o teor do acórdão que for prolatado, encaminhando ao TCU, no prazo de trinta dias, comprovante da data de sua ciência, nos termos do art. 4º, § 3º, da Resolução - TCU 170/2004."
	É o Relatório.

não há.

Procurador Júlio Marcelo de Oliveira.

APOSENTADORIA. ADEQUAÇÃO DE QUINTOS DE FUNÇÕES EXERCIDAS POR MAIS TEMPO. APROVEITMENTO DE TEMPO RESIDUAL. QUINTOS DE FUNÇÕES EFETIVAMENTE NÃO EXERCIDAS. ILEGALIDADE. NEGATIVA DE REGISTRO. DETERMINAÇÕES. CIÊNCIA.

APOSENTADORIA (APOS)

Secretaria de Fiscalização de Pessoal (Sefip).

Trata-se de atos iniciais de concessão de aposentadoria de Gilmar Gomes de Lira e Rosângela Conceição Haddad, ex-servidores do Tribunal de Contas da União.
2.	Em propostas consonantes, a Secretaria de Fiscalização de Pessoal (Sefip) e o Ministério Público junto ao TCU opinam pela ilegalidade e negativa de registro para ambos os atos. Adoto como minhas razões de decidir os pareceres que me antecederam, sem prejuízo de tecer as considerações que se seguem.
3.	Verifico no ato de Gilmar Gomes de Lira o pagamento de parcela referente à incorporação de quintos/décimos decorrente de funções exercidas após 8/4/1998. O inativo incorporou 4/10 de FC-7 e 1/10 de FC-8, por funções exercidas entre 3/8/1986 e 13/7/1998. Descontando-se os 2 anos que subsidiaram incorporação de 4/10 de FC-7, resta, como tempo residual, 29 dias de FC-4, 6 meses e 7 dias de FC-7 e 5 meses e 1 dia de FC-8, o que garante ao inativo a incorporação adicional de 1/10 de FC-7, função exercida por mais tempo, e não de FC-8, como consta do ato.
4.	Conforme entendimento do TCU, é permitido o aproveitamento do tempo residual existente em 10/11/1997 para incorporação de parcela de décimo, com posterior transformação em VPNI, independentemente de o interstício de doze meses ter se completado até 4/9/2001, bastando, para tanto, que o período tenha se iniciado anteriormente a novembro de 1997 (Acórdão 5455/2018-TCU-Segunda Câmara, de relatoria do Ministro José Múcio Monteiro) . 
5.	O ato em favor de Rosângela Conceição Haddad registra a incorporação de 4/10 de FC-7. A discriminação de ocupação das funções, contudo, revela que a servidora nunca exerceu tal função. De acordo com as informações do ato, a inativa faz jus à incorporação de 3/5 de FC-6 e 2/5 de FC-4, e não àquela parcela de FC-7. 
6.	A incorporação de quintos/décimos deve se dar com base na remuneração de função comissionada efetivamente exercida, de modo que posterior alteração da função não pode modificar a parcela já incorporada, sujeita apenas às revisões gerais de remuneração dos servidores públicos federais (Acórdãos 9.719/2017 e 2.526/2018-TCU-2ª Câmara, da relatoria do Ministro José Múcio Monteiro; e Acórdão 10036/2018-TCU-Segunda Câmara, relatado pela Ministra Ana Arraes) .
7.	Ressalto que as correções propostas não ofendem ao que restou decidido no RE 638.115/CE, em sede de embargos de declaração, momento em que o STF permitiu a continuidade do pagamento dos quintos incorporados no período de 8/4/1998 a 4/9/2001. Trata-se, apenas, de adequações à realidade do efetivo exercício das funções pelos beneficiários, quando ativos, cujas vantagens continuarão a ser pagas em seus proventos de aposentadoria, apenas corrigidas para os valores que são realmente devidos.
8.	Adicionalmente, dispenso o ressarcimento das quantias indevidamente recebidas de boa-fé, consoante o disposto no Enunciado 106 da Súmula de Jurisprudência do TCU.
	Ante o exposto, VOTO por que o Tribunal adote a minuta de Acórdão que ora submeto à apreciação deste Colegiado.
TCU, Sala das Sessões Ministro Luciano Brandão Alves de Souza, em 30 de junho de 2020.
AROLDO CEDRAZ 
Relator